【裁判字號】    96,上,511
【裁判日期】    970129
【裁判案由】    給付報酬等
【裁判全文】
臺灣高等法院民事判決                   96年度上字第511號
上  訴  人  甲○○
訴訟代理人  楊金順律師
複  代理人  王景暘律師
訴訟代理人  廖克明律師
被  上訴人  丙○○
            遠建不動產有限公司
法定代理人  乙○○
共      同
訴訟代理人  錢裕國律師
複  代理人  丁○○
上列當事人間請求給付報酬等事件，上訴人對於中華民國96年5
月14日臺灣臺北地方法院96年度訴字第1257號第一審判決提起上
訴，本院於96年1月15日言詞辯論終結，判決如下：
    主    文
原判決關於命上訴人給付被上訴人遠建不動產有限公司超過新臺
幣捌拾肆萬元，及自民國九十五年十一月二十一日起至清償日止
，按年息百分之五計算利息部分，及該部分假執行之宣告，暨訴
訟費用之裁判均廢棄。
上開廢棄部分，被上訴人遠建不動產有限公司在第一審之訴及其
假執行之聲請均駁回。
其餘上訴駁回。
第一、二審訴訟費用由上訴人負擔十分之八，餘由被上訴人遠建
不動產有限公司負擔。
    事    實    及    理    由
一、被上訴人主張略以：上訴人於民國（下同）95年6月6日與被
    上訴人遠建不動產有限公司（下稱遠建公司）簽訂不動產出
    售委託契約書，由遠建公司仲介出售上訴人名下台北縣中和
    市○○路716號13樓之1之房屋與基地持分及停車位二處（下
    稱系爭房地），仲介期間自95年6月6日起至同年10月5日止
    ，仲介價格為新臺幣（下同）2200萬元，合約第4條約定仲
    介報酬為價金4%，第7條第2款約定因可歸責上訴人致不履行
    時，按成交價6%計付仲介報酬。遠建公司於95年9月28日與
    被上訴人丙○○簽訂不動產購買意願書，仲介丙○○買受系
    爭房地，丙○○並交付以自己為發票人、付款人為華南商業
    銀行北新分行、發票日95年10月30日、票號PC0000000號、
    面額30萬元之支票一紙（下稱系爭支票）予遠建公司斡旋買
    賣。次日（29日）傍晚，遠建公司仲介丙○○與上訴人合意
    以2100萬元買賣系爭房地，旋將系爭支票交予上訴人做為定
    金。然上訴人事後拒絕履約，並於同年10月30日將系爭房地
    所有權移轉登記於他人。丙○○自得依民法第249條第3款規
    定，請求上訴人加倍返還定金即60萬元。又買賣契約不能履
    行顯可歸責於上訴人，應依仲介契約第7條第2款支付仲介費
    用126萬元予遠建公司。爰依民法第249條第3款、仲介契約
    第7條第2款訴請上訴人返還定金、支付報酬等語。於原審聲
    明：(一)上訴人應給付遠建公司126萬元，及自起訴狀繕本送
    達翌日即95年11月21日起至清償日止按年息5%計算之利息。
    (二)上訴人應給付丙○○60萬元，及自起訴狀繕本送達翌日即
    95 年11月21日起至清償日止按年息5%計算之利息（原審判
    決被上訴人勝訴，上訴人不服提起上訴）。並答辯聲明：上
    訴駁回。
二、上訴人則以：上訴人於95年9月29日下午14時28分通電話時
    ，已告知承租人欲洽購系爭房地一事，當天與丙○○並未成
    立買賣契約。雙方雖針對買賣標的物及價金為約定，惟就付
    款方法、所有權移轉登記時期、標的物交付等事項均未約定
    ，至多僅係成立買賣預約。依不動產購買意願書第4條第1、
    2款約定，系爭支票僅為斡旋金而非定金；縱係定金，依不
    動產購買意願書5條第1款約定，丙○○應於24小時內補足
    105萬元立約定金，然其未及時補足，買賣契約自未成立，
    上訴人只需返還丙○○30萬元。再者，依不動產出售委託契
    約書第4條，上訴人於簽定買賣契約書時方有交付遠建公司
    服務費報酬義務，茲丙○○迄未與上訴人簽定買賣契約書，
    上訴人自無支付遠建公司報酬義務。何況，遠建公司已同意
    將報酬減縮為26萬元，其中21萬元由買方丙○○支付，另5
    萬元由上訴人支付，遠建公司不得要求126萬元報酬云云，
    資為抗辯。並聲明：(一)原判決廢棄。(二)上開廢棄部分，被上
    訴人在第一審之訴及其假執行之聲請均駁回。(三)如受不利判
    決，願供擔保請准宣告免予假執行。
三、兩造不爭執事實：
  (一)上訴人於95年6月6日與遠建公司簽訂仲介契約，由遠建公司
    仲介出售系爭房地，仲介價格為2200萬元，合約第4條約定
    「甲方（指上訴人）同意給付乙方（即遠建公司）服務報酬
    為買賣成交總價額之4%，該服務報酬於簽訂不動產買賣契約
    書之同時以現金支票乙次付清。」，第7條第2款約定「買賣
    契約不履行可歸責甲方者，…，乙方受託任務視為履行完成
    ，甲方同時應給付該成交價額的6%服務報酬金額予乙方」。
  (二)遠建公司於95年9月28日與丙○○簽訂不動產購買意願書，
    仲介丙○○買受系爭房地，第5條第1款約定「賣方同意出售
    後24小時內，買方應補足定金，定金為成交總價5%。」，丙
    ○○交付系爭支票予遠建公司。
  (三)95年9月29日，遠建公司與丙○○以言詞談妥系爭房地買賣
    價金為2100萬元，上訴人並收受系爭支票。上訴人嗣將系爭
    房地轉售他人，並於95年10月30日辦妥所有權移轉登記，另
    在96年3月21日提示系爭支票領得款項。
四、本件爭點為：(一)上訴人與丙○○就系爭房地是否成立買賣契
    約？如已成立買賣契約，上訴人有無違約？(二)上訴人違約時
    ，應返還或賠償數額為何？茲就兩造論點分述如下。
五、被上訴人主張上訴人與丙○○於95年9月29日就買賣契約必
    要之點達成合意，買賣契約已生效，並以系爭支票為證約定
    金，但上訴人事後違約等語。上訴人則辯稱與丙○○並未就
    付款方法、所有權移轉登記時期、標的物交付等事項達成合
    意，至多僅成立買賣預約；丙○○未付清立約定金，買賣契
    約仍未成立云云。經查：
  (一)按稱買賣者，謂當事人約定一方移轉財產權於他方，他方支
    付價金之契約，當事人就標的物及其價金互相同意時，買賣
    契約即為成立，民法第345條第1、2項定有明文。關於買賣
    不動產之債權契約，本為不要式行為，若雙方就房屋之標的
    物及價金互相同意，即不能謂其買賣之債權契約尚未成立，
    有最高法院20年上字第1207號判例可稽。上訴人既自承：95
    年9月29日當天簽約很匆忙，沈小姐帶著馮小姐及仲介公司
    的李小姐一起到我辦公室來談，我本來委託的賣價是2200萬
    元，他們一直遊說我，最後講好2100萬元成交等語（見原審
    卷第55頁背面筆錄），依上開說明，當事人既就標的物與價
    金達成合意，買賣契約即成立。上訴人雖稱付款方法、所有
    權移轉登記時期、標的物交付等事項尚未達成合意云云，然
    此部分均可依當時兩造之默示意思表示或通常買賣之慣例，
    甚或依法理之規定確定之，依前開說明並不影響買賣契約之
    成立。至於上訴人稍早表示承租人意欲購買系爭房地一節，
    既無證據證明，純係上訴人個人主觀認知，亦無礙於本件買
    賣已成立之事實。
  (二)次按訂約當事人之一方，由他方受有定金時，推定其契約成
    立，當事人主張有利於己之事實者，就其事實有舉證之責任
    ，民法第248條、民事訴訟法第277條前段分別定有明文。上
    訴人雖辯稱與丙○○僅成立預約云云，惟本件上訴人收受有
    定金（如後述），並非僅為標的物及價金之約定，上訴人並
    未證明與丙○○僅係預訂買賣合約之「預約合意」，兩造事
    後仍有訂立本約之必要，所述即非可採。至上訴人所舉最高
    法院79年度台上字第1357號、80年度台上字第1883號裁判均
    係買賣預約外，另有訂立本約之約定，與本件事實不同，尚
    無適用餘地，附此說明。
  (三)上訴人復稱丙○○未依不動產購買意願書第5條第1款在24小
    時內支付105萬元立約定金云云。惟上訴人自承：我有收下
    對方支票（指系爭支票），但沒有仔細看，當天晚上看了支
    票，才發現不是現金票，我打電話告訴沈小姐，叫她24小時
    之內補足105萬元，否則我就不賣等語（見原審卷第55頁背
    面筆錄），顯見上訴人於收受系爭30萬元支票時，尚不認為
    定金係買賣要件，實係事後發現系爭支票並非即期支票始生
    爭議。況上訴人於95年9月29日21時5分許，即與遠建公司法
    定代理人乙○○通電話：他們（指承租人）在合約找出一條
    ，可以用同樣價格優先購買，反正我現在已經沒有辦法賣給
    馮小姐，現在我被條約卡到，當初也沒注意到；賠償就賠償
    ，50萬都賠，何況30萬，我了不起就賠她30萬等語（見原審
    卷第61、62頁電話錄音譯文）。上訴人不爭執該譯文正確性
    （見本院卷第32頁筆錄），益徵買賣契約已成立，係上訴人
    未注意與承租人間之合約有優先購買權而無意履行系爭買賣
    契約。
  (四)上訴人又謂丙○○違約未於95年9月29日起24小時內支付105
    萬元定金，並以不動產購買意願書第5條第1款為其論據。然
    不動產購買意願書僅以買方與仲介者為當事人，不及於賣方
    （即上訴人），此由意願書開頭載明：「立書人丙○○（以
    下簡稱買方）經詳閱五日並確實知悉本契約內容，願意經由
    遠建公司仲介以下列條件承購座落於台北縣中和市○○路
    716號13樓之1之房屋及其土地持分」等語，可知該意願書純
    係針對丙○○與遠建公司間仲介關係而為約定，全文未提及
    上訴人有何權義，自與上訴人無涉。至於上訴人雖於95年9
    月29日在其上簽收「茲收到訂金」，惟其意旨純係收據性質
    ，而非加入意願書之一方；況簽收位置在第12條空白條文處
    ，上訴人仍未在當事人欄位簽名，足徵不動產購買意願書所
    定權義與上訴人無涉，上訴人無從主張丙○○違約未支付
    105萬元定金。
六、丙○○主張上訴人違約，應加倍返還所受領30萬元定金，遠
    建公司主張上訴人應支付126萬元報酬等語。上訴人則辯稱
    只需返還丙○○30萬元定金，遠建公司已同意減縮報酬為26
    萬元，其中21萬元由丙○○支付，上訴人僅需支付5萬元云
    云。經查：
  (一)按定金除當事人另有訂定外，於契約因可歸責於受定金當事
    人之事由，致不能履行時，該當事人應加倍返還其所受之定
    金，民法第249條第3款定有明文。如前所述，上訴人於訂約
    當日即違約，且於95年10月30日將系爭房地移轉所有權於他
    人，而不履行移轉予丙○○之義務。事後復提示領取系爭支
    票款項，是以上訴人須還60萬元予丙○○，應無疑義。
  (二)次按約定之違約金額過高者，法院得減至相當之數額，民法
    第252條亦定有明文。當事人約定契約不履行之違約金過高
    者，法院固得依民法第252條以職權減至相當之數額，惟是
    否相當仍須依一般客觀事實、社會經濟狀況及當事人所受損
    害情形，以為酌定標準，而債務已為一部履行者，亦得比照
    債權人所受利益減少其數額，有最高法院49年台上字第807
    號判例可稽。依不動產出售委託契約書第6條可知遠建公司
    之義務為尋求買主等項（見原審卷第7頁），屬民法第565條
    居間契約性質。契約第7條第2款固約定上訴人違約時應按成
    交價6%支付報酬126萬元（21,000,000*0.06=1,260,000），
    然依第4條所定履約報酬僅為價金4%即84萬元（21,000,000*
    0.04 = 840,000），上揭違約金約定顯然過高，本院審酌遠
    建公司自承仲介工作已完成90%以上、已支出之成本、減少
    後續支出費用、因上訴人違約致遠建公司所減少之工作等各
    項因素，認為第7條第2款違約報酬顯屬過高，應酌減至84萬
    元始為適當。至於上訴人辯稱遠建公司僅完成仲介工作10%
    ，其忽略該公司主要義務係媒介買主，且遠建公司已覓得丙
    ○○購屋，所辯自非可取。
  (三)上訴人又辯稱遠建公司曾同意減收仲介報酬云云，然為遠建
    公司否認。經核上訴人謂遠建公司曾提議報酬減至26萬元（
    見本院卷第43頁），嗣改稱僅21萬元應由丙○○負擔，上訴
    人僅須支付5萬元（見本院卷第240頁），前後陳述已不一致
    。何況上訴人所舉遠建公司法定代理人乙○○95年9月29 日
    21時39分電話錄音譯文僅有「我（指乙○○）本來可以賺1%
    即21萬，加上你給我的紅包，我可以賺26萬」等語（見本院
    卷第179頁譯文），依其文義係乙○○陳述個人可得紅利，
    非指遠建公司提議減收仲介報酬，即使上訴人認為係減收報
    酬之要約，因上訴人並未即時承諾，依民法第156條亦已失
    效，是以上訴人此部辯詞並不非可取。
七、綜上所述，被上訴人遠建公司、丙○○分別訴請上訴人給付
    84萬元、60萬元，及均自起訴狀繕本送達翌日即95年11月21
    日起至清償日止按年息5%計算之利息，為有理由，應予准許
    ；逾此所為請求，為無理由，應予駁回。原審就超過上開應
    准許部分，為上訴人敗訴之判決，並為假執行之宣告，自有
    未洽。上訴意旨就此部分指摘原判決不當，求予廢棄改判，
    為有理由，應由本院廢棄改判。至於上開應准許部分，原審
    判命上訴人如數給付，並依兩造聲請為准免假執行之宣告，
    核無違誤，上訴意旨就此部分指摘原判決不當，求予廢棄改
    判，為無理由，應駁回其上訴。
八、本件為判決基礎之事證已明，兩造其餘主張、陳述及所提證
    據，經審酌後，認均與本件結論無礙，不再一一論列，併予
    敘明。
九、據上論結，本件上訴為一部有理由，一部無理由，依民事訴
    訟法第450條、第449條第1項、第79條，判決如主文。
中    華    民    國    97    年    1     月    29    日
                    民事第十三庭
                        審判長法  官  黃嘉烈
                              法  官  許文章
                              法  官  吳燁山
正本係照原本作成。
不得上訴。
中    華    民    國    97    年    1     月    29    日
                              書記官  于  誠


司法院資訊處製作；財團法人民間司法改革基金會備份。
